【裁判字號】    98,訴,2707
【裁判日期】    990610
【裁判案由】    塗銷抵押權登記等
【裁判全文】
臺灣臺中地方法院民事判決  98年度訴字第2707號
原      告  丙○○
訴訟代理人  龔正文律師
複代理人    陳宏盈律師
複代理人    乙○○
被      告  甲○○
上列當事人間塗銷抵押權登記等事件，本院於民國99年5月17日
言詞辯論終結，判決如下：
    主  文
確認被告就原告所有坐落台中市○區○○段第91-27地號土地及
其上建物即同前段2886建號（門牌號碼：台中市○區○○路51巷
1號）房屋於民國96年11月13日設定抵押權所擔保之債權不存在
。
被告應塗銷前開抵押權登記。
訴訟費用由被告負擔。
    事  實
一、原告起訴主張：
  (一)坐落台中市○區○○段第91-27地號土地及其上建物即同前
    段2886建號（門牌號碼台中市○區○○路51巷1號）房屋（
    以下簡稱系爭房地）原為原告之被繼承人許春英所有，原告
    之被繼承人許春英與原告之父蘇起銘於民國（下同）76 年3
    月14日離婚，許春英於98年7月21日死亡，原告因繼承關係
    而取得系爭房地之所有權。
  (二)原告所有系爭房地於96年11月13日為被告設定有債權總額新
    台幣（下同）250萬元之抵押權（以下簡稱系爭抵押權），
    原告否認系爭房地為被告設定抵押權及抵押債權存在，此種
    不安狀態得以確認判決將之除去，因認原告訴請確認抵押債
    權是否存在，有確認之利益。
  (三)原告之被繼承人許春英對被告94年3月10日金錢借貸債務之
    債權自始不存在，則抵押權人即被告自應就主債務存在之積
    極事實負舉證責任，惟被告始終無法提出該主債務存在之事
    證，且系爭抵押權為被告自行持許春英之不動產權狀正本及
    自為委託代理人行之，而許春英名下金融機構帳戶往來資料
    ，其中均未曾出現250萬元之所得交易紀錄，許春英雖與原
    告之父早已離異分居，原告之父現行動不便，自行居住於養
    老院，但依原告之父瞭解原告之母許春英均未提及有向他人
    借貸250萬元之事，是本件被告是否確有借錢事實疑點甚多
    ，難認真實存在，爰依民法第767條除去妨害請求權提起本
    件訴訟等情。並聲明：如主文第1、2項所示。
二、原告對被告抗辯之陳述：
  (一)被告提出之本票7紙，依其上所記載之發票日均在94年3月10
    日之後，即與本件系爭抵押權之債務無關。
  (二)依財政部台灣省中區國稅局民權稽徵所回函所附之營業稅繳
    納證明，可知被告為五娘服飾之資本額僅5萬元，每月查定
    之銷售額為7萬6000元，換言之，五娘服飾「做生意流通的
    錢」應在10萬元以內，此與本件抵押權所擔保之債權250萬
    元，相差25倍，被告聲稱是以「做生意流通的錢」借給許春
    英，應非事實。
  (三)被告聲稱許春英借款均前一天才通知，被告又如何以「做生
    意流通的錢」來支應許春英的大筆借款。
  (四)被告聲稱伊已將借據返還給許春英並撕毀，應意味本件借款
    已經還清，如有相反之主張應由被告負舉證責任。
  (五)被告對於系爭抵押權所擔保之債權確實存在並未舉證證明。
二、被告則以：被告與許春英認識20多年，她陸續向被告借錢，
    以進行投資，被告都是以現金交付，且都是做生意流通的金
    錢，她後來無法還錢，所以才會辦理系爭抵押權之設定，被
    告沒有向許春英要過利息，原先許春英都有開收據給被告，
    但於設定本件系爭抵押權時，她要回收據且都撕毀了，她另
    外有開本票7紙交給被告等語置辯。並聲明：原告之訴駁回
    。
三、兩造經法院整理並簡化爭點，其結果如下，其中不爭執事項
    並為本院採為判決之基礎：
  (一)不爭執事項：
    1.原告之被繼承人許春英所有前開系爭房地，原告因繼承而
      取得系爭土地及建物所有權，惟尚未辦理繼承登記。
    2.被繼承人許春英於76年3月14日與原告之父蘇起銘離婚，
      並於98年7月21日死亡。
    3.系爭房地曾於96年11月13日為被告設定250萬元之普通抵
      押權。
  (二)爭執事項：
    原告起訴主張系爭抵押權之債權不存在，並應塗銷系爭抵押
    權之登記，是否有理？
四、本院得心證之理由：
  (一)按確認法律關係之訴，非原告有即受確認判決之法律上利益
    者，不得提起之，為民事訴訟法第247條第1項所明定。所謂
    即受確認判決之法律上利益，係指法律關係之存在與否不明
    確，致原告在私法上之地位有受侵害之危險，而此危險得以
    對於被告之確認判決除去之者而言（最高法院52年臺上字第
    1922號判例意旨參照）。原告主張系爭抵押權所擔保之債權
    不存在，為被告所否認，是兩造就原告主張之上情顯有爭執
    ，且被告業已聲請本院裁定拍賣抵押物，並經本院於98年10
    月30日裁定准許在案，有被告提出之本院98年度司拍字第83
    6號民事裁定1件在卷可稽，是本件爭議事項若不予釐清，原
    告勢將因被告否認其主張，致其在私法上之地位因而有受侵
    害之危險，揆之首開說明，原告提起本件確認之訴以排除此
    項危險，應認有即受確認判決之法律上利益，核與上開法條
    規定並無不符，合先敘明。
  (二)原告主張：其被繼承人許春英與被告間並無系爭抵押權所
    擔保之250萬元借款存在，既無擔保之債權存在，則被告為
    擔保該債權所設定之系爭抵押權登記應予塗銷等情，是本件
    所應審究者厥為：許春英與被告間是否存有系爭抵押權所擔
    保之250萬元消費借貸關係？經查：
    1.按抵押權為擔保物權，具有從屬性，倘無所擔保之債權存
      在，抵押權即無由成立，自應許抵押人請求塗銷該抵押權
      之設定登記，最高法院著有83年度臺上字第2041號、84年
      度臺上字第167號、94年度臺上字第112號判決要旨可參。
      又按確認法律關係不存在之訴，如被告主張其法律關係存
      在時，應由被告負舉證責任（最高法院42年台上字第170
      號判例參照）；又金錢借貸契約，為要物契約，須有實際
      之金錢交付，借貸契約始得謂成立。本件原告主張其被繼
      承人許春英未向被告借款等情，被告辯稱其設定系爭抵押
      權曾交付250萬元與許春英，二者間存有金錢借貸關係云
      云，則依法應由被告就其對許春英有系爭抵押權所擔保之
      金錢借貸債權之事實，負舉證責任。
    2.本件被告於本院98年11月30日言詞辯論期日陳稱：「我認
      識許春英二十多年，她是陸續跟我借錢，我從事服飾業，
      許春英原本在饅頭店上班，她表示要投資，所以跟我借錢
      。…她跟我說要現金，我都是以現金交給她，我都是用做
      生意流通的錢給她，沒有從銀行領出來，本票都是許春英
      自己寫的，原先許春英有開收據給我，但在設定抵押時，
      她要回借據並撕毀，系爭本票是許春英親自開立的。」；
      被告復於本院98年12月23日言詞辯論期日陳稱：「我交錢
      給許春英的時候，沒有其他人在場，因為我白天開店，許
      春英好面子，不願意讓其他人知道，所以我都是在客人走
      後才交錢給她，我太太是晚上才會到店裡來，所以也沒有
      看到我交錢給許春英，許春英都是在我開店下午營業時間
      到店裡面來找我借錢。」、「我確實有交付50萬元給許春
      英，都是票面金額的全部現金，一次給足，她才會簽發本
      票給我，本票都是許春英自己填寫好後交付給我，她都是
      在開票前一天打電話給我表示需要多少錢，要我準備好，
      隔天她就拿開好的本票在我交給她現金之後，她才將本票
      給我，我沒有跟許春英要過利息。」等語各在卷，則依被
      告上開陳述關於許春英向被告借款之經過情節，可知下列
      事實：
      (1)被告借貸予許春英之金錢皆是以現有之現金交付，並未
        有特別從銀行等金融機構提領，或以匯款，或以支票交
        付之情形。
      (2)被告借貸予許春英之金錢之當時，祇有彼二人在場，未
        有其他第三人在場。
      (3)系爭借貸，許春英曾開立借據交付被告收執，且於設定
        系爭抵押權時，由被告將該借據全部交還予許春英，許
        春英並將該字據全部予以撕毀。
      (4)被告既陳稱：「本票都是許春英自己填寫好後交付給我
        ，她都是在開票前一天打電話給我表示需要多少錢，要
        我準備好，隔天她就拿開好的本票在我交給她現金之後
        ，她才將本票給我，我沒有跟許春英要過利息。」，且
        稽之系爭本票7紙之發票日，始於94年4月20日，迄於95
        年12月15日，依被告陳述許春英係開票前1天打電話借
        錢，則系爭本票之債務當係成立於94年4月19日以後。
     3.承前述事實，可知被告所陳述關於許春英向伊借錢之過
       程中，其可信度不無推求之餘地，分述如下：
       (1)被告與許春英借貸時僅其二人在場，並無其他在場之
         第三人可為證明。而被告均以現有金錢交付之借貸金
         額，未曾用匯款、或向銀行機構提領款項、或用支票
         方式處理，亦未有任何資金流動之跡證可為調查。且
         系爭抵押權之借貸（此應與系爭本票債務無涉，詳如
         後述），許春英曾開立借據交付被告收執，且於設定
         系爭抵押權時，未獲清償之前，竟逕將該借據全部交
         還予許春英，許春英並將該借據全部予以撕毀，實與
         情理有違，蓋設定系爭抵押權，僅係擔保清償借款，
         且日後實行抵押權仍須提出相關之債權憑據，以憑執
         行，被告係以長期經營服飾生意為業，對於金錢之融
         通借貸、擔保抵押等事項，自屬較一般人為熟悉，竟
         然僅設定系爭抵押權，而未獲清償之前，即逕將該借
         據全部交還予許春英，由許春英將該借據全部予以撕
         毀，殊難置信。
       (2)系爭本票7紙之債務當係成立於94年4月19日以後，已
         見前述，而本件之系爭抵押權係於96年11月13日為被
         告設定有250萬元之普通抵押權，依本院函台中市中正
         地政事務所調取系爭抵押權設定資料，其中「（19）
         擔保債權種類及範圍」記載：「擔保債務人對債權人
         94 年3月10日之金錢借貸債務」，系爭本票之債務既
         係成立於系爭抵押權設定所擔保「94年3月10日之金錢
         借貸債務」之後，故系爭本票債務應與系爭抵押權所
         擔保之債權無關。尤有甚者，系爭本票7紙之發票日，
         始於94年4月20日，迄於95年12月15日，前後相距1年8
         月之久，惟該系爭本票7紙之序號自ＷＧ403551號至Ｗ
         Ｇ403557號，竟緊密相連續，不曾中斷，且書寫方式
         竟皆相仿，除非同一時間內比照書寫，有以致之，否
         則此於一般人異時異地書寫方式難有相同之情，顯然
         不符，況且系爭本票7紙之「到期日」均在「發票日」
         之前，尤屬怪異，衡情被告既係經營生意多年，融資
         週轉收受票據甚為平常，較諸一般人有更高之注意程
         度及能力，而系爭本票之金額少則30萬元，多則50 萬
         元，合計有250萬元，金額不可謂不多，被告竟未予查
         覺上情，第一次收受未查覺尚可謂疏忽，第二次、第
         三次…，乃至第7次之收受，均屬如此，核被告每次收
         受（合計7次）具有明顯瑕疵之系爭本票均未查覺而輕
         率予以收受，實悖於情理，甚為顯然。
    4.雖原告指稱：依財政部台灣省中區國稅局民權稽徵所回函
      所附之營業稅繳納證明，可知被告為五娘服飾之資本額僅
      5 萬元，每月查定之銷售額為7萬6000元，換言之，五娘
      服飾「做生意流通的錢」應在10萬元以內，此與本件抵押
      權所擔保之債權250萬元，相差25倍，被告聲稱是以「做
      生意流通的錢」借給許春英，應非事實云云。本院衡酌一
      般人（包括被告）做生意之資金狀況未必即與稅捐單位查
      定之每月銷售額可相比擬，換言之，被告經營五娘服飾店
      雖其資本額僅5萬元，每月查定之銷售額為7萬6000元，然
      據此並不足以反應被告之實際流動資金之狀況，原告此部
      分立論固無足採，惟查本件被告既未就系爭抵押權所擔保
      94年3月10日債權存在之事實舉證以實其說，且其提出之
      系爭本票7紙不僅係94年4月19日以後之債務，與系爭抵押
      權所擔保之債務無涉，又存有諸多疑點，尚難認系爭本票
      債權與系爭抵押權所擔保之債權有何關聯，故被告顯未盡
      舉證責任甚明。
  (三)綜上所述，本件原告起訴主張系爭抵押權之債權不存在，被
    告依其所提出之事證，尚不足以證明被告對原告有系爭抵押
    權所擔保之債權存在，是其所擔保之債權既難認存在，則抵
    押權亦不成立，因而系爭抵押權登記於原告之所有權自有妨
    害，從而，原告依民法第767條除去妨害請求：(1)確認被告
    就原告所有系爭房地於96年11月13日設定抵押權所擔保之債
    權不存在；(2)被告應塗銷前開抵押權登記，於法有據，應予
    准許。
  (四)本件事證已臻明確，兩造其餘攻擊、防禦方法與舉證，核與
    判決結果無影響，無逐一論述之必要，附此敘明。
五、訴訟費用之負擔：民事訴訟法第78條。
中    華    民    國    99    年    6     月    10    日
                  民事第四庭    法  官  張國華
正本係照原本作成。
如對本判決上訴，須於判決送達後20日內向本院提出上訴狀。
中    華    民    國    99    年    6     月    10    日
                                書記官  王麗麗

司法院資訊處製作；財團法人民間司法改革基金會備份。
